臺灣臺北地方法院刑事判決　　　　　　　96年度簡字第3650號
聲　請　人　臺灣臺北地方法院檢察署檢察官
被　　　告　甲○○
　　　　　　丙○○
　　　　　　丁○○
　　　　　　乙○○
上列被告因違反公司法等案件，經檢察官聲請以簡易判決處刑（
96 年度偵字第13126號），本院判決如下：
    主      文
甲○○共同公司負責人，公司應收之股款，股東並未實際繳納，
而以申請文件表明收足，處有期徒刑月，如易科罰金，以銀元
佰元即新臺幣玖佰元折算壹日，減為有期徒刑壹月又拾伍日，
如易科罰金，以銀元佰元即新臺幣玖佰元折算壹日。
丙○○共同公司負責人，公司應收之股款，股東並未實際繳納，
而以申請文件表明收足，處有期徒刑月，如易科罰金，以銀元
佰元即新臺幣玖佰元折算壹日，減為有期徒刑壹月又拾伍日，
如易科罰金，以銀元佰元即新臺幣玖佰元折算壹日。
丁○○共同公司負責人，公司應收之股款，股東並未實際繳納，
而以申請文件表明收足，處有期徒刑月，如易科罰金，以銀元
佰元即新臺幣玖佰元折算壹日，減為有期徒刑壹月又拾伍日，
如易科罰金，以銀元佰元即新臺幣玖佰元折算壹日。
乙○○共同公司負責人，公司應收之股款，股東並未實際繳納，
而以申請文件表明收足，處有期徒刑月，如易科罰金，以銀元
佰元即新臺幣玖佰元折算壹日，減為有期徒刑壹月又拾伍日，
如易科罰金，以銀元佰元即新臺幣玖佰元折算壹日。
    事實及理由
一、本件犯罪事實及證據均引用如附件之檢察官聲請簡易判決處
    刑書之記載。
二、查被告甲○○、丙○○、丁○○、乙○○行為後，刑法部分
    條文於94年2月2日經總統公布修正，並自95年7月1日起施行
    ；又刑法施行法增訂第1條之1，亦於95年6月14日經總統公
    布，並自同年7月1日起施行。按行為後法律有變更者，適用
    行為時之法律，但行為後之法律有利於行為人者，適用最有
    利於行為人之法律，現行刑法第2條第1項定有明文。此條規
    定係規範行為後法律變更所生新舊法律比較適用之準據法，
    是刑法第2條本身雖經修正，但刑法第2條既屬適用法律之準
    據法，本身尚無比較新舊法之問題，於新法施行後，應一律
    適用裁判時之現行刑法第2條之規定，為「從舊從輕」之比
    較，合先敘明。次按本次刑法修正之比較新舊法，應就罪刑
    有關之共犯、未遂犯、想像競合犯、牽連犯、連續犯、結合
    犯，以及累犯加重、自首減輕暨其他法定加減原因（如身分
    加減）與加減例等一切情形，綜其全部罪刑之結果而為比較
    （最高法院95年5月23日95 年度第8次刑庭會議決議參照）
    。嗣最高法院於95年11月7日95年度第21次刑事庭會議再著
    有決議認為，前揭決議係就「刑法94年修正施行後之法律比
    較適用決議」，而刑法第2條係規範行為後「法律變更」所
    生新舊法比較適用之準據法，故如新舊法處罰之輕重相同，
    即無比較適用之問題，非此條所指之法律有變更，應依一般
    法律適用原則，適用裁判時法，例如：修正後刑法第55條就
    想像競合犯部分增加但書關於科刑之限制，為法理之明文化
    ，而修正後刑法第59條則為法院就酌減審認標準見解之明文
    化，均非法律變更，其餘為純文字修正者，更應同此。經查
    ：
（一）商業會計法第71條第5款規定於95年5月24日修正前、後，
      構成要件並無更動，但原規定之法定刑為「五年以下有期
      徒刑、拘役或科或併科新臺幣十五萬元以下罰金」，修正
      後提高為「五年以下有期徒刑、拘役或科或併科新臺幣六
      十萬元以下罰金」，是比較修正前、後之法條規定，自以
      修正前之規定對於被告均較為有利。
（二）關於罰金刑，在刑法修正前，刑法分則編各罪所定罰金刑
      之貨幣單位原為銀元，其最高罰金數額，從各該法條規定
      ，而最低罰金數額，則依修正前刑法第33條第5款之規定
      為1元以上（貨幣單位為銀元），且若定有罰金刑之論罪
      法條係於72年6月25日前所制定，而該法條日後均未修正
      者，得依罰金罰鍰提高標準條例第1條前段規定，就其原
      定數額提高為2倍至10倍，其後修正者則不提高倍數，並
      依現行法規所定貨幣單位折算新臺幣條例第2條規定，以
      銀元1元折算為新臺幣3元；於刑法修正後，因刑法第33條
      第5款修正為：「罰金：新臺幣一千元以上，以百元計算
      之。」使得刑法之罰金貨幣單位已由銀元改為新臺幣，則
      刑法分則編各罪所定罰金刑之貨幣單位，自應配合修正為
      新臺幣，又為使刑法分則編各罪所定罰金之最高數額與刑
      法修正前趨於一致，乃增訂刑法施行法第1條之1：「中華
      民國九十四年一月七日刑法修正施行後，刑法分則編所定
      罰金之貨幣單位為新臺幣。九十四年一月七日刑法修正時
      ，刑法分則編未修正之條文定有罰金者，自九十四年一月
      七日刑法修正施行後，就其所定數額提高為三十倍。但七
      十二年六月二十六日至九十四年一月七日新增或修正之條
      文，就其所定數額提高為三倍。」。從而，刑法分則編各
      罪所定罰金刑之最高數額，於刑法修正前、後並無不同，
      惟修正後刑法第33條第5款所定罰金刑最低數額，較之修
      正前提高，自以修正前刑法第33條第5款規定有利於被告
      。
（三）刑法第28條共犯之規定，於94年2月2日修正公布前之規定
      為：「二人以上共同實施犯罪之行為者，皆為正犯」，修
      正施行後之規定則為：「二人以上共同實行犯罪之行為者
      ，皆為正犯」，揆諸本條之修正理由係為釐清陰謀共同正
      犯、預備共同正犯、共謀共同正犯是否合乎本條規定之正
      犯要件。而本案被告甲○○因擔任心悅美容造型有限公司
      （下稱心悅公司）負責人；被告丙○○因擔任永陞國際徵
      信事業有限公司（下稱永陞公司）負責人；被告丁○○因
      擔任富豐理財有限公司（下稱富豐公司）負責人；被告乙○○因擔任華昇興企業有限公司（下稱華昇興公司）負責
      人，而分別與代辦登記之記帳業者李淑桂、賴秀香、李台
      銘、1名不詳記帳業者及均與謝曜駿、張秀鳳等人，共同
      以不實申請文件表明收足公司股款之犯行，既屬實行犯罪
      行為之正犯，則適用修正施行前之刑法第28條規定論擬，
      並無不利於被告。又刑法第31條第1項雖有修正，但僅屬
      文字修正，法律效果並無不同，至於增訂但書「得減輕其
      刑」，係指無商業負責人身分之李淑桂、賴秀香、李台銘
      、謝曜駿、張秀鳳等人得減輕其刑，亦與本案被告4人無
      涉，附此說明。從而，揆諸前揭最高法院95年度第21次刑
      事庭會議決議，應逕適用修正後刑法第28條、第31條第1
      項規定論以共同正犯。
（四）刑法第55條關於牽連犯之規定業經刪除，是依據現行法，
      被告所犯各罪即應予分論並罰，故經比較新舊法結果，可
      知以適用被告行為時之法律即修正前刑法第55條牽連犯之
      規定，較有利於被告。而關於想像競合犯之規定，新法增
      列但書「不得科以較輕罪名所定最輕本刑以下之刑」，係
      科刑之限制，為法理之明文化，非屬法律之變更，自無新
      舊法比較之問題。
（五）綜合上開法律修正前、後之比較，及揆諸前揭說明及修正
      後刑法第2條第1項之「從舊從輕」原則，本件以適用修正
      前之相關刑罰法律，對被告甲○○、丙○○、丁○○、乙○○均較為有利，並應整體適用修正前刑法相關規定及罰
      金罰鍰提高標準條例第1條前段、第2條規定論處。
三、再按修正前公司法第7條規定，公司之設立、變更或解散之
    登記或其他處理事項，由中央主管機關或委託地方主管機關
    審核之。該條文於90年11月12日修正為「公司申請設立、變
    更登記之資本額，應先經會計師查核簽證；其辦法，由中央
    主管機關定之。」，並於91年3月6日訂定「公司申請登記資
    本額查核辦法」，在第2條規定「公司申請設立登記或合併
    、分割、增減實收資本額等變更登記，除依證券交易法第二
    十八條之二規定辦理庫藏股減資外，應檢送設立、合併、分
    割、增減實收資本額基準日經會計師查核簽證之資產負債表
    ，……。」，及在同辦法第8條第2項、第9條第2項分別規定
    「會計師對應行查核事項，應備具工作底稿，主管機關得隨
    時調閱之。」、「會計師查核公司之資本額，如發現有虛偽
    情事者，應拒絕簽證。」，另修正前公司法第412條第2項關
    於「主管機關對於前項之申請，應派員檢查，並得通知公司
    限期申復。」，及修正前公司法第419條第2項關於「前項第
    四款、第五款所列事項，如有冒濫或虛偽者，主管機關應通
    知公司限期申復，經派員檢查後得裁減或責令補足。」等規
    定，均於90年11月12日修正時，予以刪除，並將同法第9條
    第4項修正為「公司之設立或其他登記事項有偽造、變造文
    書，經裁判確定後，由檢察機關通知中央主管機關撤銷或廢
    止其登記。」，是依上開修正後之規定以觀，除縮小公司法
    第7條之範圍外，亦將「公司申請設立、變更登記之資本額
    」事項，改由會計師負責查核簽證，並將應派員檢查等相關
    規定刪除。至於修正後公司法第388條雖仍規定「主管機關
    對於公司登記之申請，認為有違反本法或不合法定程式者，
    應令其改正，非俟改正合法後，不予登記。」，然此僅形式
    上審查其是否「違反本法」或「不合法定程式」而已，倘其
    申請形式上合法，即應准予登記，不再為實質之審查，且公
    司之設立或其他登記事項如涉及偽造、變造文書時，須經裁
    判確定後，始撤銷或廢止其登記，則行為人於公司法修正後
    辦理公司登記事項，如有明知為不實之事項，而使公務員登
    載於職務上所掌之公文書，足以生損害於公眾或他人者，即
    有刑法第214條之適用（最高法院96年度第5次刑事庭會議決
    議意旨參照）。查本件被告甲○○、丙○○、丁○○、乙○○均持資本額查核報告書，向主管機關辦理公司設立登記之
    行為，依據上開說明，均應亦已犯刑法第214條之罪。
四、核被告甲○○、丙○○、丁○○、乙○○4人所為，均係犯
    95年5月24日修正前商業會計法第71條第5款商業負責人，其
    他利用不正當方法，致使財務報表發生不實之結果之罪；公
    司法第9條第1項公司負責人，公司應收之股款，股東並未實
    際繳納，而以申請文件表明收足之罪；及刑法第214條之使
    公務員登載不實事項罪。而被告甲○○透過李淑桂、謝曜駿
    、張秀鳳及「大眾會計師事務所」不詳人員等人；被告丙○○亦透過賴秀香、謝曜駿、張秀鳳及「大眾會計師事務所」
    不詳人員等人；被告丁○○透過李台銘、謝曜駿、張秀鳳及
    「大眾會計師事務所」不詳人員等人；被告乙○○係透過不
    詳之記帳業者、謝曜駿、張秀鳳及「大眾會計師事務所」不
    詳人員等人，分別製作不實資產負債表與股款繳足之文件證
    明等犯行，顯見渠等間有犯意聯絡及行為分擔，均應依修正
    後刑法第28條規定，論以共同正犯，但李淑桂、賴秀香、李
    台銘、謝曜駿、張秀鳳既均非心悅公司、永陞公司、富豐公
    司、華昇興公司之負責人，係無身分之人而與有商業負責人
    身分之被告共同實施犯罪，為身分犯，依修正前刑法第31條
    第1項之規定，渠等為共同正犯。被告甲○○、丙○○、丁○○、乙○○與渠等共犯間所犯上開公司法第9條第1項及刑
    法第214條等兩罪間，就行為人而言，僅有自然行為概念之
    一行為，且係基於一個意思決定為之，自應評價為一個犯罪
    行為。又刑法第214條之罪係在保護一般公共信用，除行為
    人已為不實之申請外，尚待該管公務員將之登載於職務上所
    掌之公文書，始足成立；至於公司法第9條第1項前段之罪，
    係在防止虛設公司及防範經濟犯罪，只要行為人提出不實之
    申請，即足成立，不以該管公務員已登載於職務上所掌之公
    文書為必要。兩者之犯罪構成要件並不相同，屬一行為觸犯
    數罪名之想像競合犯，應依刑法第55條之規定，從較重之公
    司法第9條第1項前段處斷（最高法院96年度第7次刑事庭會
    議決議意旨參照）。其次，被告甲○○、丙○○、丁○○、
    乙○○4人與渠等共犯間分別所犯修正前商業會計法第71條
    第5款之罪，亦均與前開公司法第9條第1項之罪間，存有方
    法、結果之牽連關係，故均應從一重之公司法第9條第1項公
    司負責人，公司應收之股款，股東並未實際繳納，而以申請
    文件表明收足之罪處斷。
五、爰審酌被告甲○○、丙○○、丁○○、乙○○4人以上開方
    式辦理登記，均係為虛設公司，與他人交易往來，對於社會
    經濟秩序所生危害，難稱微小，及其犯罪之動機、目的、手
    段、所為妨害主管機關對公司監督之正確性及犯罪後自承犯
    行等一切情狀，各量處如主文所示之刑。此外，查被告於行
    為時即94年2月2日修正公布前刑法第41條第1項前段規定：
    「犯最重本刑為5年以下有期徒刑以下之刑之罪，而受6個月
    以下有期徒刑或拘役之宣告，因身體、教育、職業、家庭之
    關係或其他正當事由，執行顯有困難者，得以1元以上3元以
    下折算1日，易科罰金」，又依95年5月17日修正前罰金罰鍰
    提高標準條例第2條規定，就其原定數額提高為100倍折算1
    日，則被告行為時之易科罰金折算標準，應以銀元300元折
    算1日，經折算為新臺幣後，應以新臺幣900元折算為1日。
    另94年2月2日修正公布之刑法第41條第1項前段則規定：「
    犯最重本刑為五年以下有期徒刑以下之刑之罪，而受六個月
    以下有期徒刑或拘役之宣告者，得以新台幣一千元、二千元
    或三千元折算一日，易科罰金」；比較修正前後之易科罰金
    折算標準，以94年2月2日修正公布前之刑法規定，較有利於
    被告，則應依刑法第2條第1項前段，適用修正前刑法第41條
    第1項前段及95年5月17日修正前罰金罰鍰提高標準條例第2
    條等規定，定其折算標準，併諭知銀元折算新臺幣之標準。
    又被告4人之犯罪時間均係在96年4月24日以前，合於中華民
    國九十六年罪犯減刑條例第2條第1項第3款之減刑條件，復
    核無同條例所定不予減刑之情形，是均應減其宣告刑2分之1
    如主文所示，亦併依上開規定諭知易科罰金之折算標準。
六、據上論斷，依刑事訴訟法第449條第1項前段、第3項、第454
    條第2項，公司法第9條第1項，修正前商業會計法第71條第5
    款，刑法第11條前段、第2條第1項前段、第28條、第31條第
    1項、第214條、第55條，修正前刑法第41條第1項前段、第
    55條後段，刑法施行法第1條之1，修正前罰金罰鍰提高標準
    條例第2條，現行法規所定貨幣單位折算新台幣條例第2條，
    中華民國九十六年罪犯減刑條例第2條第1項第3款、第7條、
    第9條，逕以簡易判決處如主文。
七、如不服本件判決，應自收受送達之日起10日內，向本院提起
    上訴。
中　　華　　民　　國　　96　　年　　11　　月　　16　　日
　　　　　　　　　刑事第二庭  法　官　葉力旗
本件正本證明與原本無異。
如不服本判決，應於送達後十日內，向本院提出上訴狀。
　　　　　　　　　　　　　　  書記官　林碧華
中　　華　　民　　國　　96　　年　　11　　月　　16　　日
附錄本案論罪科刑法條全文：
（一）公司法第9條
公司應收之股款，股東並未實際繳納，而以申請文件表明收足，
或股東雖已繳納而於登記後將股款發還股東，或任由股東收回者
，公司負責人各處5年以下有期徒刑、拘役或科或併科新臺幣50
萬元以上250萬元以下罰金。
有前項情事時，公司負責人應與各該股東連帶賠償公司或第三人
因此所受之損害。
第1項裁判確定後，由檢察機關通知中央主管機關撤銷或廢止其
登記。但裁判確定前，已為補正或經主管機關限期補正已補正者
，不在此限。
公司之設立或其他登記事項有偽造、變造文書，經裁判確定後，
由檢察機關通知中央主管機關撤銷或廢止其登記。
（二）中華民國刑法第214條
明知為不實之事項，而使公務員登載於職務上所掌之公文書，足
以生損害於公眾或他人者，處3年以下有期徒刑、拘役或5百元以
下罰金。
（三）95年5月24日修正前商業會計法第71條第5款
商業負責人、主辦及經辦會計人員或依法受託代他人處理會計事
務之人員有左列情事之一者，處5年以下有期徒刑、拘役或科或
併科新臺幣15萬元以下罰金：
五、其他利用不正當方法，致使會計事項或財務報表發生不實之
結果者。
